ACORDAO-COMPLETO-2391634

ACÓRDÃO 1434/2020 ATA 6/2020 - SEGUNDA CÂMARA

VISTOS, relatados e discutidos estes autos de Tomada de Contas Especial instaurada pelo Ministério da Cultura em razão da não apresentação da documentação exigida para a prestação de contas do Convênio 735440/2010, celebrado com o Instituto Comunidade Participativa – ICP, tendo por objeto “a mútua cooperação e colaboração recíproca dos partícipes, na realização do projeto Talento das Artes”,
	ACORDAM os Ministros do Tribunal de Contas da União, reunidos em sessão de Segunda Câmara, diante das razões expostas pelo relator, em:
	9.1. considerar revéis, para todos os efeitos, o Sr. Marco Fernandes Dias e o Instituto Comunidade Participativa – ICP, dando-se prosseguimento ao processo, nos termos do art. 12, § 3°, da Lei 8.443/1992;
	9.2. julgar irregulares as contas do Sr. Marco Fernandes Dias e do Instituto Comunidade Participativa – ICP, com fundamento nos arts. 1°, inciso I, 16, inciso III, alínea “a”, 19 e 23, inciso III, da Lei 8.443/1992, c/c os arts. 1°, inciso I, 209, inciso I, 210 e 214, inciso IIII, do Regimento Interno-TCU, condenando-os solidariamente ao pagamento da importância de R$ 100.000,00 (cem mil reais) , atualizada monetariamente e acrescida de juros de mora desde 2/7/2010 até a data do efetivo recolhimento, e fixando-lhes o prazo de quinze dias , a contar da notificação deste acórdão, para que comprovem, perante o TCU, o recolhimento da referida quantia aos cofres do Tesouro Nacional, abatendo-se na oportunidade os valores eventualmente ressarcidos, nos termos do art. 23, inciso III, alínea “a” da Lei 8.443/1992 c/c o art. 214, inciso III, alínea “a” do Regimento Interno-TCU;
	Valor original (R$) 
	Data da ocorrência

	100.000,00
	2/7/2010

Saldo atualizado em 30/10/2019: R$ 210.328,86
	9.3 aplicar aos referidos responsáveis, individualmente, a multa prevista no art. 57 da Lei 8.443/1992 c/c o art. 267 do Regimento Interno-TCU, no valor de R$ 15.000,00 (quinze mil reais) , fixando-lhes o prazo de 15 (quinze) dias, a contar da notificação, para que comprovem, perante o Tribunal (artigo 214, inciso III, alínea a, do Regimento Interno) , o recolhimento da dívida aos cofres do Tesouro Nacional, atualizada monetariamente desde a data deste Acórdão até a do efetivo recolhimento, se for paga após o vencimento, na forma da legislação em vigor;
	9.4. autorizar, fundamento no at. 28, II, da Lei 8.443/1992, a cobrança judicial da dívida, caso não atendidas as notificações;
	9.5. autorizar, caso solicitado e o processo não tenha sido remetido para cobrança judicial, o pagamento da (s) dívida (s) em até 36 (trinta e seis) parcelas mensais e consecutivas, fixando-se o vencimento da primeira parcela em quinze (15) dias, a contar do recebimento da notificação, e o das demais a cada mês, devendo incidir sobre cada valor mensal os correspondentes acréscimos legais, conforme legislação em vigor; alertando os responsáveis de que a falta de comprovação do recolhimento de qualquer parcela implicará o vencimento antecipado do saldo devedor,;
	9.6. encaminhar cópia desta deliberação aos responsáveis, informando-os que o voto e o relatório podem ser consultados no endereço eletrônico: www.tcu.gov.br/acordaos.

Tomada de Contas Especial instaurada pelo Ministério da Cultura em razão da não apresentação da documentação exigida para a prestação de contas do Convênio 735440/2010, celebrado com o Instituto Comunidade Participativa  ICP, organização da sociedade civil para defesa de direitos sociais sediada em Brasília/DF, tendo por objeto a mútua cooperação e colaboração recíproca dos partícipes, na realização do projeto Talento das Artes.

Segunda Câmara

Secretaria Executiva do Ministério da Cultura.

3. Interessados/Responsáveis:
3.1. Responsáveis: Instituto Comunidade Participativa ICP (06.271.751/0001-29) e Marco Fernandes Dias (XXX.843.971-XX).

13.1. Ministros presentes: Ana Arraes (Presidente), Augusto Nardes (Relator), Aroldo Cedraz e Raimundo Carreiro.
13.2. Ministro-Substituto presente: André Luís de Carvalho.

AUGUSTO NARDES

Adoto como relatório a instrução de mérito elaborada no âmbito da Secretaria de Controle Externo do Trabalho e Entidades Paraestatais (peça 28) , acolhida pelo corpo dirigente da unidade técnica (peças 29 e 30) , contando, ainda, com a anuência do Ministério Público junto a este Tribunal (peça 31) :
“INTRODUÇÃO
Trata o presente processo de Tomada de Contas Especial, instaurada pelo Ministério da Cultura, em razão da não apresentação da documentação exigida para a prestação de contas do Convênio 735440/2010 (peça 1, p. 138-191) , celebrado entre aquele Ministério e o Instituto Comunidade Participativa – ICP, organização da sociedade civil para defesa de direitos sociais sediada em Brasília/DF, tendo por objeto ‘a mútua cooperação e colaboração recíproca dos partícipes, na realização do projeto Talento das Artes’, com vigência inicial de 2/6/2010 a 7/7/2010 (cláusula décima primeira - peça 1, p. 188) , prorrogada para 6/8/2010 (peça 1, p. 237) .
HISTÓRICO
A instrução inicial à peça 5 informa que, ‘conforme disposto na cláusula quarta do convênio, foram previstos R$ 102.200,00 para a execução do objeto, dos quais R$ 100.000,00 seriam repassados pelo concedente e R$ 2.200,00 corresponderiam à contrapartida’. Registra que a irregularidade decorre da não comprovação da boa e regular aplicação dos recursos públicos federais relativos ao Convênio 735440/2010, observando que deve ser atribuída responsabilidade ao presidente da entidade favorecida solidariamente com a própria entidade convenente, conforme entendimento acerca da responsabilidade solidária constante da Súmula TCU 286. Informa também que, não obstante as diligências promovidas pelo Ministério da Cultura, nem o ICP nem seu presidente, Marco Fernandes Dias, apresentaram qualquer resposta. Aponta ainda que ‘o nexo de causalidade entre a conduta omissiva do responsável e a irregularidade apontada é evidente, pois, na medida em que ele deixou de apresentar toda documentação de prestação de contas necessária e obrigatória, ele não conseguiu comprovar a boa e regular aplicação dos recursos’. Propôs, por fim, o seguinte encaminhamento:
a) realizar a citação do Sr. Marco Fernandes Dias (CPF XXX.843.971-XX) , na condição de presidente da convenente, e do Instituto Comunidade Participativa – ICP (CNPJ 06.271.751/0001-29) , com fundamento nos arts. 10, § 1°, e 12, incisos I e II da Lei 8.443/1992 c/c o art. 202, incisos I e II do Regimento Interno/TCU, para que, no prazo de quinze dias, apresentem alegações de defesa quanto às irregularidades detalhadas a seguir:
a.1) Irregularidade: não comprovação da boa e regular aplicação dos recursos públicos federais reativos ao Convênio 735440/2010, celebrado em 2/7/2010 entre o Ministério da Cultura e o Instituto Comunidade Participativa – ICP, tendo como objeto a implantação do projeto ‘Talento das Artes’, caracterizada pela não comprovação da execução do objeto pactuado, nem do alcance dos objetivos previstos; 
a.2) Conduta: deixar de apresentar toda documentação necessária e obrigatória para que seja possível comprovar a execução do objeto do ajuste;
a.3) Dispositivos violados: arts. 70, parágrafo único e 71, inciso II da CRFB/1988, princípio da boa e regular aplicação dos recursos públicos, art. 5° itens I, V e VI da Lei 8.443/1992, arts. 66 e 145 do Decreto 93.872/1986, art. 93 do Decreto-lei 200/1967, arts. 22 e 28 da IN/STN 1/97, art. 74 c/c 82, § 1°, inciso II, alínea ‘h’ da Portaria Interministerial MPOG/MF/CGU 507/2011 e demais normas legais e infralegais disciplinadoras das transferências de recursos federais.
e/ou recolham, solidariamente, aos cofres do Tesouro Nacional a quantia abaixo indicada, referente à irregularidade e à conduta de que trata o item ‘a’, alíneas ‘a.1’ e ‘a.2’, atualizada monetariamente a partir da respectiva data até o efetivo recolhimento, abatendo-se na oportunidade a quantia eventualmente ressarcida, na forma da legislação em vigor:
	Valor Original (R$) 
	Data da ocorrência

	100.000,00
	2/7/2010

 (...) 
Os titulares da Subunidade e da Unidade Técnica pronunciaram-se de acordo com a proposta de encaminhamento (peças 6 e 7, respectivamente) . Os ofícios de citação expedidos para o Instituto Comunidade Participativa e para seu presidente encontram-se às peças 10 e 11, respectivamente. Todavia, o presidente do ICP, Sr. Marco Fernandes Dias, não foi localizado no endereço cadastrado junto ao banco de dados da Receita Federal, nem em diversas tentativas de contatos telefônicos, conforme informado na instrução à peça 16. Consoante proposto nessa instrução, foram promovidas novas tentativas de citação do Sr. Marco Fernandes Dias, sendo que o AR à peça 18 encontra-se assinado por outra pessoa, os AR’s às peças 20-21 foram devolvidos ao remetente após três tentativas de entrega frustradas, e o AR à peça 26 contém a informação de ‘mudou-se’. Já em resposta à diligência promovida junto ao Quartel do Comando Geral do Corpo de Bombeiros Militar do Distrito Federal (peça 22) , foi encaminhado a este Tribunal o documento à peça 23, assinado eletronicamente pelo Sr. Marco Fernandes Dias, em que o mesmo certifica ter tomado ciência do inteiro da citação a ele dirigida.
EXAME TÉCNICO
Não obstante todas as tentativas de comunicação promovidas, conforme exposto, e não obstante o Sr. Marco Fernandes Dias ter tomado ciência do ofício de citação a ele dirigido, conforme teor do documento à peça 23, nenhuma resposta foi encaminhada nem por ele nem pelo Instituto Comunidade Participativa acerca da irregularidade a eles imputada. Transcorrido o prazo regimental e permanecendo silentes os responsáveis, impõe-se que sejam considerados revéis, dando-se prosseguimento ao processo, nos termos do art. 12, § 3°, da Lei 8.443/1992.
Importa observar que, ao apreciar o processo TC-Processo 006.310/2006-0, referente à Tomada de Contas Especial do Instituto Nacional de Reforma Agrária, o Plenário deste Tribunal, por meio do Acórdão 2763/2011, de relatoria do Ministro-Substituto Augusto Sherman Cavalcanti, firmou o seguinte entendimento:
ACORDAM os Ministros do Tribunal de Contas da União, reunidos em Sessão Plenária, ante as razões expostas pelo Relator, em:
9.1. acolher o Incidente de Uniformização de Jurisprudência suscitado pelo Ministério Público junto ao TCU, nos termos do art. 91, caput, do Regimento Interno;
9.2. firmar o seguinte entendimento quanto à responsabilização das pessoas que devem responder por danos ao erário ocorridos na aplicação de transferências voluntárias de recursos federais a entidades privadas, com vistas à consecução de uma finalidade pública:
9.2.1. na hipótese em que a pessoa jurídica de direito privado e seus administradores derem causa a dano ao erário na execução de avença celebrada com o poder público federal com vistas à realização de uma finalidade pública, incide sobre ambos a responsabilidade solidária pelo dano;
CONCLUSÃO
Diante da revelia do Sr. Marco Fernandes Dias, bem como do Instituto Comunidade Participativa, e inexistindo nos autos elementos que permitam concluir pela ocorrência de excludentes de culpabilidade em sua conduta, cumpre propor que suas contas sejam julgadas irregulares, e os referidos responsáveis sejam condenados em débito pelo valor histórico de R$ 100.000,00 em 2/7/2010.
PROPOSTA DE ENCAMINHAMENTO
Ante o exposto, submetem-se os autos à consideração superior propondo:
7.1.	sejam considerados revéis, para todos os efeitos, o Sr. Marco Fernandes Dias, CPF: XXX.843.971-XX, e o Instituto Comunidade Participativa – ICP, CNPJ: 06.271.751/0001-29, dando-se prosseguimento ao processo, nos termos do art. 12, § 3°, da Lei 8.443/1992;
7.2.	com fundamento nos arts. 1°, inciso I, 16, inciso III, alínea ‘a’, 19 e 23, inciso III, da Lei 8.443/1992, c/c os arts. 1°, inciso I, 209, inciso I, 210 e 214, inciso IIII, do Regimento Interno-TCU, sejam julgadas irregulares as contas do Sr. Marco Fernandes Dias, CPF: XXX.843.971-XX, presidente do Instituto Comunidade Participativa, e do Instituto Comunidade Participativa – ICP, CNPJ: 06.271.751/0001-29, condenando-os solidariamente ao pagamento da importância de R$ 100.000,00 (cem mil reais) , atualizada monetariamente e acrescida de juros de mora desde 2/7/2010 até a data do efetivo recolhimento, e fixando-lhes o prazo de quinze dias , a contar da notificação do Acórdão que vier a ser prolatado por este Tribunal, para que comprovem, perante o TCU, o recolhimento da referida quantia aos cofres do Tesouro Nacional, abatendo-se na oportunidade os valores eventualmente ressarcidos, nos termos do art. 23, inciso III, alínea ‘a’ da Lei 8.443/1992 c/c o art. 214, inciso III, alínea ‘a’ do Regimento Interno-TCU;
	Valor original (R$) 
	Data da ocorrência

	100.000,00
	2/7/2010

Saldo atualizado em 30/10/2019: R$ 210.328,86
7.3.	seja aplicada aos referidos responsáveis a multa prevista no art. 57 da Lei 8.443/1992 c/c o art. 267 do Regimento Interno-TCU, fixando-lhes o prazo de 15 (quinze) dias, a contar da notificação, para que comprovem, perante o Tribunal (artigo 214, inciso III, alínea a, do Regimento Interno) , o recolhimento da dívida aos cofres do Tesouro Nacional, atualizada monetariamente desde a data do presente Acórdão até a do efetivo recolhimento, se for paga após o vencimento, na forma da legislação em vigor;
7.4.	com fundamento no at. 28, II, da Lei 8.443/1992, seja autorizada a cobrança judicial da dívida, caso não atendidas as notificações;
7.5.	autorizar, caso solicitado e o processo não tenha sido remetido para cobrança judicial, o pagamento da (s) dívida (s) em até 36 (trinta e seis) parcelas mensais e consecutivas, fixando-se o vencimento da primeira parcela em quinze (15) dias, a contar do recebimento da notificação, e o das demais a cada mês, devendo incidir sobre cada valor mensal os correspondentes acréscimos legais, conforme legislação em vigor; alertando o (s) responsáveis de que a falta de comprovação do recolhimento de qualquer parcela implicará o vencimento antecipado do saldo devedor. Fundamento: RI-TCU/2002, art. 1º, inc. XIV;
7.6.	encaminhar cópia da deliberação que vier a ser proferida aos responsáveis indicados no item 7.2 acima, informando-os que o voto e o relatório podem ser consultados no endereço eletrônico: www.tcu.gov.br/acordaos.”

não há.

Procuradora-Geral Cristina Machado da Costa e Silva.

TOMADA DE CONTAS ESPECIAL. RECURSOS REPASSADOS PELO MINISTÉRIO DA CULTURA. CONVÊNIO PARA MÚTUA COOPERAÇÃO E COLABORAÇÃO RECÍPROCA DOS PARTÍCIPES, NA REALIZAÇÃO DO PROJETO TALENTO DAS ARTES. NÃO COMPROVAÇÃO DA BOA E REGULAR APLICAÇÃO DOS RECURSOS FEDERAIS REPASSADOS. REVELIA. CONTAS IRREGULARES. DÉBITO E MULTA.

TOMADA DE CONTAS ESPECIAL (TCE)

Secretaria de Controle Externo do Trabalho e Entidades Paraestatais (SecexTrab).

Cuidam os autos de Tomada de Contas Especial instaurada pelo Ministério da Cultura em razão da não apresentação da documentação exigida para a prestação de contas do Convênio 735440/2010, celebrado com o Instituto Comunidade Participativa – ICP, organização da sociedade civil para defesa de direitos sociais sediada em Brasília/DF, tendo por objeto “a mútua cooperação e colaboração recíproca dos partícipes, na realização do projeto Talento das Artes”, com vigência inicial de 2/6/2010 a 7/7/2010.
2.	Em face das irregularidades cometidas no curso do convênio, foram responsabilizados o mencionado instituto e seu presidente, sr. Marco Fernandes Dias. 
3.	Apesar das tentativas de comunicação promovidas, e não obstante o Sr. Marco Fernandes Dias ter tomado ciência do ofício de citação a ele dirigido, nenhuma resposta foi encaminhada por ele ou pelo Instituto Comunidade Participativa. Considerando o transcurso do prazo regimental e permanecendo silentes os responsáveis, impõe-se que sejam considerados revéis, dando-se prosseguimento ao processo, nos termos do art. 12, § 3°, da Lei 8.443/1992.
4.	Dessa forma, por não haver sido comprovada a correta aplicação dos recursos em questão e por não haver nos autos elementos que permitam reconhecer a boa-fé dos responsáveis, acolho os pareceres uniformes da unidade técnica especializada e do Ministério Público junto ao TCU e incorporo seus fundamentos às minhas razões de decidir.
5. 	Ressalto que, nos termos da Súmula 286 deste Tribunal, 
A pessoa jurídica de direito privado destinatária de transferências voluntárias de recursos federais feitas com vistas à consecução de uma finalidade pública responde solidariamente com seus administradores pelos danos causados ao erário na aplicação desses recursos.
6.	Diante do exposto, devidamente caracterizada nos autos a ausência de elementos mínimos para a comprovação do destino dos recursos repassados pelo Ministério da Cultura, a presente tomada de contas especial deve ser julgada irregular, com imputação de débito correspondente à totalidade dos recursos repassados, tendo os responsáveis a obrigação de restituir aos cofres públicos os recursos recebidos, na forma da legislação em vigor.
7.	Os fatos relatados também dão suporte à aplicação da multa prevista no art. 57 da Lei 8.443/92, bem como ao envio de cópia dos elementos pertinentes à Procuradoria da República no Estado do Pará, nos termos do § 3º do art. 16 da Lei 8.443/1992, c/c o § 7º do art. 209 do Regimento Interno/TCU, para adoção das medidas cabíveis.
	Ante o exposto, manifesto-me por que o Tribunal aprove o acórdão que ora submeto à deliberação deste Colegiado.
TCU, Sala das Sessões Ministro Luciano Brandão Alves de Souza, em 10 de março de 2020.
Ministro JOÃO AUGUSTO RIBEIRO NARDES 
Relator